【裁判字號】    98,事聲,76
【裁判日期】    980706
【裁判案由】    聲明異議
【裁判全文】
臺灣板橋地方法院民事裁定              98年度事聲字第76號
異  議  人  國泰世華商業銀行股份有限公司
                        及二樓.
                        二樓
代  理  人  乙○○
相  對  人  甲○○
即債務人              樓之1
上列債權人因不服本院司法事務官於98年5 月11日所為之裁定聲
明異議，本院裁定如下：
    主      文
原裁定廢棄。
    理      由
一、本件異議意旨略以：  鈞院認可債務人所提更生方案，無非
    以債務人每月實際領得之薪資平均為新台幣3 萬2000元，債
    務人每有實際開銷僅為1 萬元，參照行政院所公布之98年度
    為北縣最低生活標準費用為1 萬792 元，其支出實屬合理，
    又債務人尚須與兄展長陳俊銘分攤父親陳紹良之扶養費用每
    有3000元，尚須負擔房屋貸款每有1 萬2000元，因房屋貸款
    之債權人第一商業銀行不願與債務人成立自用住宅借款使其
    延後後清償，為使負有自用住宅債務而瀕臨經濟困境之債解
    務人，不必喪失其賴以居住之自用住宅而重建經濟生活，故
    該支出亦屬合理，作為認可該更生方案之理由。惟按債務人
    稱其須繳納房貸，惟在保有不動產之同時，卻減免無擔保債
    權銀行之債務，顯然使得有擔保債權及無擔保債權之受領比
    例不均，而與消費者債務清理條例第1 條所揭櫫之保障債權
    人公平受償之法理有違，故實不應將該房貸支出列為必要支
    出範圍內，方屬合理，綜上所陳，債務人每有之還款金額，
    若將房貸支出予以扣除後，顯有能力再予提高，即債務人所
    提之原更生方案，顯非合理，為此特於法定期間內具狀向
    鈞院提出異議，爰請  鈞院重為裁定，以維權益等語。
二、按購置房屋向銀行貸款之房貸支出，並非單純之債務清償行
    為，衡諸一般交易常情，銀行並不會足額貸款予債務人，因
    此，債務人所購置房屋之價值扣除銀行貸款後，通常尚會有
    餘額，此一餘額就資產負債之立場而言，即為資產，而非負
    債，法院認可更生方案時，未將房屋扣除貸款後之餘額列入
    償債之考量範圍，已屬優惠債務人。況債務人每用償還貸款
    之支出，除係用以支付利息外，亦有部分係用於清償房貸本
    金，而房貸本金之減少，房屋價值扣除貸款後之餘額亦隨之
    增加，即債務人之資產亦隨之增加，如債務人清償貸款之支
    出可列為必要費用，無異係認債務人之收入可用於購買房地
    資產，而不必用於還債，實顯失事理之平，則除經全體債權
    人同意外，斷無將房貸之支出列為必要費用之理。再者，如
    謂房貸支出可列為必要費用，實係謂債務人向銀行之消費性
    借款如用於購買自用房屋，非但用以購置房屋部分可透過更
    生程序而免責，且日後之收入亦有部分不必用於償債，而可
    用於購置資產，即債務人若無購置資產之能力，可透過更生
    程序向銀行無償取得購買自用房屋之部分融資，寧有如是之
    法理乎？則債務人用以支出房屋貸款之支出，自不得列為必
    要費用。經查債務人主張其債務總金額為267 萬7303元，其
    中第一銀行房貸為168 萬元，及車貸5 萬6000元係有擔保之
    債務，經予扣除後債務人之無擔保債務應為94萬1303元，則
    債務人於處分房屋後，每月即無再負擔房貸支出1 萬2000元
    之必要，而債務人主張其每有收入為3 萬2000元，扣除每月
    必要生活支出1 萬792 元，及扶養父親之費用3000元後，每
    月尚有餘款1 萬8208元，則債務人所提出每月清償7000元共
    清償8 年之更生方案，並不公允，不符合消費者債務清理條
    例第64條所規定更生方案條件公允之要件。
三、次按「債務人有薪資、執行業務所得或其他固定收入，法院
    認更生方案之條件公允者，得不經債權人會議可決，逕依債
    務人之聲請或依職權以裁定認可更生方案。有下列情形之一
    者，法院不得為前項之認可：一、債務人於七年內曾依破產
    法或本條例規定受免責。二、有前條第一項各款情形之一。
    三、無擔保及無優先權債權受償總額，顯低於法院裁定開始
    更生程序時，依清算程序所得受償之總額。四、無擔保及無
    優先權債權受償總額，低於債務人聲請更生前二年間，可處
    分所得扣除自己及依法應受其扶養者所必要生活費用之數額
    。法院為第一項認可裁定前，應將更生方案之內容及債務人
    之財產及收入狀況報告書通知債權人，並使債權人有陳述意
    見之機會。」消費者債乃清理條例第64條定有明文。則債務
    人聲請法院或法院依職權逕行認可更生方案，必須限於更生
    方案未經債權人會議可決之前，以收節省法院召開債權人會
    議之時間與人力成本之效，否則，法院既認為更生方案之條
    件公允，卻又召集債權人會議，迨債權人會議否決後，復依
    職權或債務人之聲請逕行認可債務人之更生方案，豈非恣意
    浪費稀有之司法成本於無意義之債權人會議上，且既已不考
    量債權人會議基於更生方案可否與否之表示，卻又大費周章
    函請債權人對於更生方案表示意見，迨債權人為不同意之表
    示後，再依職權或依債務人之聲請逕行認可更生方案，又豈
    非不當要求債權人浪費時間與人力於毫無意義之債權人會議
    上。因此，法院如未於債權人會議就更生方案可決前，依職
    權或依債務人之聲請逕行認可更生方案，即應推定法院並未
    認為更生方案之條件公允，故仍有召開債權人會議可決更生
    方案之必要，自無再由法院於債權人會議否決後予逕行認可
    更生方案之理。則原裁定於債權人會議（以書面代之）否決
    更生方案後再依職權認可更生方案，於法顯有不合。
四、再按司法事務官依民事訴訟法所為之裁定雖有替代法院裁定
    之效力，然如經當事人聲明聲明異議，法院將司法事務官所
    為之裁定廢棄，則司法事務官之裁定即不復存在，當事人所
    得抗告之對象僅為法院之裁定，而非司法事務官之裁定。又
    就法院得依職權裁定之事件而言，法院如認為並無依職權裁
    定之必要，僅須將司法事務官所為之裁定廢棄即可，無須再
    為任何裁定，則當事人並無任何得以抗告之對象，是法院得
    依職權裁定之事項經法院廢棄司法事務官之裁定後，即屬確
    定，不生當事人得抗告之問題，法理至明。查原裁定雖逕行
    認可債務人之更生方案，然並未記載係依職權或依債務人之
    聲請，則當事人是否得對於本裁定抗告，即屬未明。而本院
    雖查無債務人曾聲請法院逕予認可更生方案，然為免因原裁
    定所載理由未明而影響當事人權益，本件仍許當事人提起抗
    告。惟原裁定既未記載係依債務人之聲請而為裁定，原裁定
    經廢棄後，即無當事人之聲請可言，本院自無必要再為其他
    准駁之裁定。併予敘明。
五、從而，本件債務人聲請更生，前雖經本院裁定開始更生程序
    在案，惟債務人所提之更生方案，業經如附表所示之債權人
    具狀表示不同意，不同意之比例高達91.35%（詳附表），未
    能依消費者債務清理條例第59條、第60條規定獲得債權人會
    議之可決，且債務人所提出之更生方案並不公允，本院司法
    事務官未審酌及此，將房貸支出列為必要費用，且於債權人
    會議否決債務人所提出之更生方案後依職權認可債務人所提
    出之更生方案，於法顯有不合，自應予以廢棄。
中    華    民    國    98    年    7     月    6     日
                  民事第三庭    法  官  何君豪
以上正本係照原本作成。
如對本裁定抗告，須於裁定送達後10日內，向本院提出抗告狀，
並應繳納抗告費新臺幣1,000元。
中    華    民    國    98    年    7     月    7     日
                                書記官  黃琴茜


司法院資訊處製作；財團法人民間司法改革基金會備份。
